【裁判字號】    88,自,850
【裁判日期】    900118
【裁判案由】    偽造文書等
【裁判全文】
臺灣臺北地方法院刑事判決                          八十八年度自字第八五號
    自  訴  人  子○○
    被      告  卯○○原名鐘.
                甲○○
右列被告因偽造文書等案件，經自訴人提起自訴，本院判決如左：
    主      文
卯○○、甲○○共同連續行使偽造私文書，足以生損害於他人，各處有期徒刑拾月。
    事      實
一、卯○○（原名鐘棟樑）於民國八十九年四月間，因犯公共危險罪，經台灣高雄地
    方法院判處罰金一萬二千元確定，於同年七月二十八日罰金繳清執行完畢（不構
    成累犯）。
二、緣卯○○與甲○○係夫妻關係。卯○○於八十七年五月間以自己（即鐘棟樑）之
    名義召集民間互助會，邀集子○○、癸○○○、寅○○、庚○○、丑○○○等人
    加入，連同會首共二十五名會員，約定每會金額新台幣（下同）三萬元，每月一
    會，於每月五日下午一時在其台北縣新店市○○路一０九號二樓住處開標，約定
    會期自八十七年六月五日起至八十九年五月五日止，採內標方式，活會會員每次
    需繳納金額三萬元扣除標金後之會款，死會會員原則每期分別繳納三萬元與會首
    ，再由會首轉交得標人；該互助會由卯○○或甲○○開標，並由甲○○負責收受
    會員會款同時告知會員何人得標。卯○○、甲○○因財務困難、周轉不靈，竟基
    於行使偽造私文書及意圖為自己不法所有之概括犯意聯絡，利用會員間彼此並不
    熟識，甚少聯絡及投標時會員往往未實際到場，或僅以電話告知欲出標金之機會
    ，連續於附表所示之時間、地點，未經如附表所示之寅○○、庚○○、丑○○○
    等活會會員之同意或授權，即於投標標單上填載該等會員姓名及如附表所示之標
    金，依習慣係表示以各該金額投標之意，並將該等標單持以行使參與競標後得標
    ，卯○○或甲○○於開標完畢後旋以口頭告知或以電話聯繫之方式，向子○○等
    活會會員訛稱如附表所示之會員，以附表所載之標金得標，並向遭冒標之會員誆
    稱係他會員得標，致使活會會員及被冒名之會員均陷於錯誤，誤以為係各該被冒
    名之人得標而分別交付會款予卯○○或甲○○，以此欺罔方式詐得會款（死會會
    員依互助會契約所繳交予會首之金額非詐欺所受損害，不予計入），足以生損害
    於如附表所示之人、子○○及其他活會會員。迄八十八年四月五日會員辛○○得
    標，卯○○、甲○○無法交付會員會款，會員子○○與其他會員聯絡查證後始知
    受騙。
三、案經子○○提起自訴。
    理      由
一、訊據被告卯○○對於右揭時、地召集互助會收受互助會會員會款，嗣於八十八年
    四月五日倒會之事實坦承不諱，被告甲○○對於向該會會員收受會款，並告知何
    人得標之事實亦坦認在卷，然均矢口否認有何犯行，被告卯○○辯稱：該互助會
    倒會係因週轉不靈，絕無冒用他人姓名得標之情事，並未詐欺及偽造文書云云；
    被告甲○○辯以：該互助會並無冒標云云。
二、經查：右揭事實，業據自訴人子○○於本院審理中指訴綦詳，證人即自訴人之妻
    癸○○○（亦為該互助會會員之一）於本院審理中證稱：「廖吳美英（應係丑○○○之誤）說她還是活會，還有寅○○也說他沒有標，還是活會。鐘燈燦和鐘棟
    樑是兄弟：：另外鐘立翰也是被告家裡的人。我有打電話給戊○、丁○○、謝殉
    國、己○○這一家人，他們稱他們這家有跟四會，已標走二會，還有兩會是活會
    。」等語在卷（見本院八十九年三月二十三日訊問筆錄）；證人即該互助會會員
    寅○○、庚○○（以翁小姐名義加入該互助會）、丑○○○（以廖太太名義加入
    該互助會）於本院審理中則結稱渠等加入該互助會後，均未得標尚屬活會等語明
    確（見本院八十九年一月三十一日、三月六日訊問筆錄）；證人辛○○（以大德
    名義加入該互助會）、丙○○、乙○○、林夏子（以王太太名義加入該互助會）
    於本院審理中則證稱伊四人均為死會無訛（見本院八十九年一月三日、一月三十
    一日、三月六日、十一月二十一日訊問筆錄）；參酌被告甲○○、卯○○於本院
    審理中所自承「（問：王寶玲這個會是否已經得標？）是的：：這個會是死會。
    」、「（問：黃萬福的會是否已經標過了？）：：已經標過了，已是死會。」、
    「戊○、丁○○、謝殉國及己○○這四個人有兩會是死會，兩會是活會。阿秋、
    王珍琪都是活會。壬○○、子○○及癸○○○也是活會。寅○○的兩會都是活會
    。乙○○是死會。沈生生是我寫錯，應是沈先生，他也是活會。王寶玲、黃萬福
    及王太太都是死會。大德還是活會。廖太太還是活會。丙○○是死會，鐘燈燦及
    鐘立翰都已是死會了。翁小姐是活會。」等語（見本院八十九年十一月十三日訊
    問筆錄）；再就卷附互助會會單所載，該互助會自起會時起迄八十八年四月五日
    （包括八十八年四月五日）倒會時止，死會會員為丁○○、謝殉國、翁小姐（即
    庚○○）、丙○○、廖太太（即丑○○○）、大德（即辛○○）、王太太（即林
    夏子）、寅○○、乙○○、王寶玲、黃萬福共十一會，活會會數尚有十三會等情
    相互對照勾稽觀之，丁○○、謝殉國、丙○○、辛○○、林夏子、乙○○、王寶
    玲、黃萬福八會確屬死會無訛，至寅○○、庚○○、丑○○○均仍為活會，亦屬
    無誤。再就被告二人前揭供述以觀，該互助會死會僅九會（含鐘燈燦、鐘立翰二
    會），縱令加上於八十八年四月五日得標之辛○○亦僅十會死會，活會會數則為
    十四會，與正常競標情形下應有活會十三會、死會十一會之情形不符，顯已有悖
    常情，啟人疑竇；再若鐘燈燦、鐘立翰確屬死會，何以被告二人向自訴人及自訴
    人之妻告知係寅○○、丑○○○及庚○○得標而均為死會，而未曾提及鐘燈燦及
    鐘立翰為死會，參以證人辛○○於本院審理中結稱被告王寶玲確曾向其妻言及廖
    太太（丑○○○）已是死會等語（見本院八十九年一月三日訊問筆錄），尤見被
    告二人確有冒標情事無訛，是被告卯○○、甲○○二人空言否認前揭犯行，辯稱
    該互助會並無冒標，並未詐欺及偽造文書云云，顯係卸責之詞，不足採信。綜上
    ，本件事證明確，被告二人之犯行均堪認定，應予依法論科。
三、按互助會之標單，寫有標息及標會者之署押，依習慣係表示投標會款之私文書，
    為刑法第二百二十條（按係指八十八年四月二十一日修正前之刑法第二百二十條
    ）之準私文書（最高法院八十二年度台上字第二一七號判決參照）。又查刑法第
    二百二十條於八十八年四月二十一日業經修正公布，其內容由修正前之「在紙上
    或物品上之文字、符號，依習慣或特約，足以為表示其用意之證明者，關於本章
    之罪，以文書論」，修正為三項，第一項「在紙上或物品上之文字、符號、圖畫
    、照像，依習慣或特約，足以為表示其用意之證明者，關於本章及本章以外各罪
    ，以文書論。」，第二項「錄音、錄影或電磁紀錄，藉機器或電腦之處理所顯示
    之聲音、影像或符號，足以為表示其用意之證明者，亦同。」，第三項「稱電磁
    紀錄，指以電子、磁性或其他無法以人之知覺直接認識之方式所製成之紀錄，而
    供電腦處理之用者。」，惟不論依修正前之第二百二十條，或依現行法之第二百
    二十條第一項，上開標單，均符合各該條項「以文書論」之規定，二者規定既無
    差別，爰依刑法第二條第一項前段規定之意旨，適用裁判時之法律即現行法第二
    百二十條第一項之規定。查被告卯○○、甲○○基於共同犯意聯絡，在標單上偽
    填如附表所示之活會會員姓名及標金詐標會款，依民間互助會之習慣，足以表示
    該名義人願出所書利息金額標取會款，該標單係以文書論之準私文書，被告二人
    偽造上開標單用以投標，並冒用他人名義得標，致各該會員陷於錯誤繳交會款，
    核其等所為係犯刑法第二百十六條、第二百二十條第一項、第二百十條之行使偽
    造私文書罪及第三百三十九條第一項之詐欺取財罪。被告二人間就上揭犯行，有
    犯意聯絡及行為分擔，均為共同正犯。其等偽造署押之行為係偽造私文書行為之
    一部，偽造私文書之低度行為又為行使之高度行為所吸收，均不另論罪。被告二
    人先後三次行使偽造私文書及詐欺取財之犯行，均時間緊接，方法相同，觸犯構
    成要件相同之罪名，顯皆係基於概括犯意為之，為連續犯，依刑法第五十六條規
    定，以一罪論，並加重其刑。被告二人每次詐欺行為同時侵害數個活會會員之財
    產法益，觸犯數個同種罪名，屬同種想像競合關係，依刑法第五十五條之規定，
    僅論一詐欺罪。被告二人所犯上開詐欺及行使偽造私文書二罪間，有方法結果之
    牽連關係，應依牽連犯之規定從一重之行使偽造私文書罪處斷。爰審酌被告二人
    之素行、起意詐欺之犯罪動機、目的、手段、犯罪所得、詐得錢財於犯罪後復未
    悉數返還被害人，未得被害人之諒解及犯罪後之態度等一切情狀，各量處如主文
    所示之刑，以示懲儆。至被告二人所偽造之標單三紙，既已滅失不存在，業據被
    告二人供陳在卷，雖為供犯罪所用之物，亦無庸宣告沒收，附此敘明。
據上論斷，應依刑事訴訟法第三百四十三條、第二百九十九條第一項前段，刑法第二
十八條、第五十六條、第二百十六條、第二百二十條第一項、第二百十條、第三百三
十九條第一項、第五十五條，罰金罰鍰提高標準條例第一條前段，判決如主文。
中      華      民      國      九十      年      一    月      十八    日
                                      臺灣臺北地方法院刑事第四庭
                                          法  官  黃  紹  紘
右正本證明與原本無異。
如不服本判決，應於判決送達後十日內，向本院提出上訴狀。
                                          書記官  劉  新  怡
中      華      民      國      九十      年      一    月      十八    日
附錄本案論罪科刑法條全文
刑法第二百十條
偽造、變造私文書，足以生損害於公眾或他人者，處五年以下有期徒刑。
刑法第二百十六條
行使第二百十條至第二百十五條之文書者，依偽造、變造文書或登載不實事項或使登
載不實事項之規定處斷。
刑法第二百二十條
在紙上或物品上之文字、符號、圖畫、照像，依習慣或特約，足以為表示其用意之證
明者，關於本章及本章以外各罪，以文書論。
錄音、錄影或電磁紀錄，藉機器或電腦之處理所顯示之聲音、影像或符號，足以為表
示其用意之證明者，亦同。
稱電磁紀錄，指以電子、磁性或其他無法以人之知覺直接認識之方式所製成之紀錄，
而供電腦處理之用者。
刑法第三百三十九條：
意圖為自己或第三人不法之所有，以詐術使人將本人或第三人之物交付者，處五年以
下有期徒刑、拘役或科或併科一千元以下罰金。
以前項方法得財產上不法之利益或使第三人得之者亦同。
前二項之未遂犯罰之。


司法院資訊處製作；財團法人民間司法改革基金會備份。
